臺灣板橋地方法院民事判決　　　　　　　100年度訴字第843號
原　　　告　倪永泉
被　　　告　蘇東海
上列當事人間請求返還借款事件，經本院於民國100 年6 月29日
言詞辯論終結，判決如下：
    主  文
原告之訴及假執行之聲請均駁回。
訴訟費用由原告負擔。
    事實及理由
一、原告起訴主張：
  (一)緣被告於民國96年9 月間，欲向原告借貸新臺幣（下同）15
    0 萬元，因原告彼時並無足夠現金可貸與被告，故遂介紹被
    告向訴外人鄭思源借貸，惟因被告與訴外人鄭思源不熟，訴
    外人鄭思源不肯貸與被告，訴外人鄭思源乃要求被告需提供
    保證人後，始願意貸與被告金錢，被告即要求原告替其作保
    ，而原告因係由其介紹被告向訴外人鄭思源借貸，故便答應
    為被告作保。嗣被告向訴外人鄭思源借貸150 萬元時，簽發
    國泰世華商業銀行新莊分行第0000000 號帳號，面額各為10
    0 萬元（票號LQ0000000 ）、50萬元（票號LQ0000000 ）之
    支票2 紙（如附表所示）予訴外人鄭思源作為貸款之憑證，
    同時約定利率為月息3 分，按月給付利息。詎被告自96年10
    月10日起，每月應給付之利息45,000元即未給付，訴外人鄭
    思源因原告係被告之保證人，便要求原告替被告繳交利息，
    原告自96年10月10日起至98年10月10日止，共替被告償付10
    8 萬元之利息。自98年10月11日起，因原告無法再替被告償
    付利息，原告便請訴外人鄭思源直接向被告追索，不要再強
    求原告替被告償付利息。訴外人鄭思源經多次催討，被告於
    99年9 月1 日終於將本金150 萬元償還訴外人鄭思源，但亦
    欠訴外人鄭思源自98年10月11日起至99年9 月1 日止之利息
    未償還。而原告為被告向訴外人鄭思源借貸時之保證人，且
    已替被告償付96年10月10日起至98年10月10日止之利息共計
    108 萬元，依民法第749 條、第477 條規定，被告自應負給
    付原告之義務。
  (二)被告另又自97年2 月4 日起，陸續向原告借貸供其週轉，即
    自97年2 月4 日起，原告分別於(1)97年2 月4 日借與被告70
    ,590元、(2)於97年3 月5 日借予被告11萬元、(3)於97年3 月
    20日借予被告8 萬元、(4)於97年4 月8 日借予被告20萬元、
    (5)於97年4 月10日借予被告10萬元、(6)於98年1 月8 日借予
    被告2 萬元，共計580,590 元，雖經原告多次催討，被告卻
    仍未償還，依民法第478 條規定及兩造間契約之約定，被告
    自應負償還借款之義務。
  (三)為此，爰依民法第749 條、第477 條規定及兩造間所成立之
    消費借貸法律關係，提起本件訴訟，並聲明求為判決：(1)被
    告應給付原告1,660,590 元，及自起訴狀繕本送達翌日起至
    清償日止，按年息百分之5 計算之利息；(2)願供擔保，請准
    宣告假執行。
二、被告則以下列情詞資為抗辯，並聲明求為判決：原告之訴及
    假執行之聲請均駁回，如受不利判決，願供擔保請准宣告免
    為假執行。
  (一)渠當初跟訴外人鄭思源借款時，有設定抵押，該抵押已經塗
    銷，表示錢已經還了，故渠沒有欠錢了，渠總共還給訴外人
    鄭思源210 萬元，渠係在99年9 月1 日還150 萬元，99年12
    月10日又匯款60萬元，這60萬元是還利息，且是匯給訴外人
    葉明壽，因訴外人葉明壽是訴外人鄭思源找出來處理事情的
    ，訴外人葉明壽說還要有60萬元的利息，本來渠已經把150
    萬元還給訴外人鄭思源了，訴外人鄭思源是後來才找訴外人
    葉明壽出來跟渠要利息60萬元。
  (二)渠當初以不動產設定抵押借款時，並無約定利息，且渠亦無
    自97年2 月4 日起，陸陸續續向原告借款，至原告匯款之58
    0,590 元乃係包括在前揭所借之150 萬元裡面。因為借錢渠
    都是找原告，訴外人鄭思源渠根本不認識，是後來在代書那
    邊，要給150 萬元時，才見過訴外人鄭思源，而且是渠要求
    訴外人鄭思源一定要到，渠錢給訴外人鄭思源，訴外人鄭思
    源給渠塗銷的文件，那次渠才見過訴外人鄭思源，150 萬元
    也是交給訴外人鄭思源。本件緣起是因渠介紹工程給原告，
    原告說要給渠介紹費，要給200 多萬元，後來因為原告沒有
    做那個工程，錢就變成是借貸，渠所拿到的錢都是原告匯給
    渠的，渠並不知道錢是來自於訴外人鄭思源，而且150 萬元
    也不是1 次拿到，而是陸陸續續拿的，金額加起來也不到15
    0 萬元，後來會還150 萬元，是因為設定150 萬元，如果沒
    有還150 萬元，訴外人鄭思源就不讓渠塗銷，所以才還150
    萬元，至於設定事宜則是原告找代書辦的。原告從未向渠說
    過要開始起算利息，月息3 分，渠也沒有同意，原告所述均
    非事實。
三、原告主張被告於96年9 月間，因向原告借貸150 萬元，而原
    告無足夠現金可貸與被告，遂介紹被告向訴外人鄭思源借貸
    。復因被告與訴外人鄭思源不熟，訴外人鄭思源要求被告需
    提供保證人後，始願意貸與被告金錢，被告乃央求原告替其
    作保，而原告因係由其介紹被告向訴外人鄭思源借貸，故便
    答應為被告作保。嗣因被告自96年10月10日起，每月應給付
    之利息45,000元均未為給付，訴外人鄭思源因原告係保證人
    ，便要求原告替被告繳交利息，原告遂自96年10月10日起至
    98 年10 月10日止，共替被告償付108 萬元之利息。惟自98
    年10 月11 日起，因原告已無法再替被告償付利息，遂請訴
    外人鄭思源直接向被告追索，不要再強求原告替被告償付利
    息。經訴外人鄭思源多次催討，被告終於在99年9 月1 日將
    本金150 萬元償還訴外人鄭思源完畢。因原告為被告向訴外
    人鄭思源借貸時之保證人，且已替被告償付96年10月10日起
    至98年10 月10 日止之利息共計108 萬元，依民法第749 條
    、第477 條規定，被告自應負給付原告之義務；以及被告另
    自97年2 月4 日起至98年1 月8 日止，復陸續向原告借貸，
    金額共計580,590 元，雖經原告多次催討，均迄未償還，依
    兩造間所成立之消費借貸關係，被告亦應負償還借款之義務
    等情，固據提出如附表所示之支票2 紙、收據12件及匯款單
    據6 張在卷為據（以上皆影本，見本院卷第6 頁至第14頁）
    ，然為被告所否認，並以前揭情詞置辯。是以本件所應審酌
    者，在於(一)原告主張渠為被告向訴外人鄭思源借款之保證人
    乙節，是否可採？(二)原告主張被告向訴外人鄭思源借款時，
    有約定利息每月3 分，且原告已替被告償付自96年10月10日
    起至98年10月10日止之利息，共計108 萬元等語，是否屬實
    ？(三)原告依據民法第749 條、第477 條規定，向被告請求給
    付，有無理由？以及(四)原告主張被告自97年2 月4 日起，復
    陸續向渠借貸，金額共計580,590 元，依兩造間所成立之消
    費借貸關係，被告亦應負償還借款之義務，是否有據？等節
    ，茲審究如下。
四、關於「原告主張渠為被告向訴外人鄭思源借款之保證人乙節
    ，是否可採？」部分：
  (一)按主張法律關係存在之當事人，須就該法律關係發生所須具
    備之特別要件，負舉證責任（最高法院48年台上字第887 號
    判例意旨參照）。又，民法所稱保證契約之保證人，於主債
??務人不履行債務時，由其代負履行之責，與票據法所稱支票
    之背書人，應照支票文義擔保付款之情形不同。故簽名於支
    票而為背書者，應依票據法之規定負背書人之責任，執票人
    即不得僅憑支票上之背書，而主張背書人應負民法上之保證
    責任（最高法院48年台上字第922號判例參照）。易言之，
    票據背書人並不因票據背書行為而當然負有民法規定之保證
    人責任，須於具備民法所定之保證人要件時，始同負保證之
    責。
  (二)原告主張渠為被告向訴外人鄭思源借款時之保證人乙節，既
    為被告所否認，依上說明，自應由原告就其主張該保證法律
    關係發生所須具備之特別要件，負舉證責任。又原告雖提出
    如附表所示之支票影本2 紙為據，且系爭支票背面上亦確實
    有原告之簽名背書，有卷附之支票影本在卷可稽，然承前說
    明，票據背書人並不因票據背書行為而當然負有民法規定之
    保證人責任，仍須於具備民法所定之保證人要件時，始同負
    保證之責。因此，原告雖以上揭支票之背書行為據以證明渠
    為被告向訴外人鄭思源借款時之保證人乙情，依上說明，仍
    應認渠所為之舉證責任尚有未盡，自難驟為有利原告之認定
    ，是原告主張為被告向訴外人鄭思源借款時之保證人云云，
    要非可採。
五、關於「原告主張被告向訴外人鄭思源借款時，有約定利息每
    月3 分，且原告已替被告償付自96年10月10日起至98年10月
    10日止之利息，共計108 萬元等語，是否屬實？」部分：
  (一)按請求履行債務之訴，除被告自認原告所主張債權發生原因
    之事實外，應先由原告就其主張此項事實，負舉證之責任，
    必須證明其為真實後，被告於其抗辯事實，始應負證明之責
    任，此為舉證責任分擔之原則，有最高法院43年台上字第37
    7 號判例可資參照。原告主張被告向訴外人鄭思源借款時，
    有約定利息每月3 分，且原告已替被告償付108 萬元之利息
    予訴外人鄭思源之事實，為被告所否認，依上揭舉證責任分
    配原則，自應由原告先就有利息約定乙節負舉證責任。
  (二)原告雖提出訴外人鄭思源所出具之收據12件為證，並陳稱如
    無利息約定，被告為何於還本金150 萬元後，還匯款60萬元
    之利息予訴外人鄭思源，可見確有利息月息3 分之約定云云
    。為查，上揭原告所提出由訴外人鄭思源出具之收據12件，
    依其文義觀之，均僅載明「茲收到倪米宏先生給付之費用..
    ..，共計新台幣玖萬元整」等語，並未進一步說明該費用之
    性質究為何，已難因此即遽認係屬有關利息之給付，更何況
    ，該所給付之費用究與被告何干亦未見有所表明。是原告執
    此作為被告同意給付利息每月3 分之證明，亦嫌率斷，並無
    可取。至被告於償還本金150 萬元後，確另有給付訴外人鄭
    思源60萬元之利息乙節，雖為被告所自認在卷，然依被告所
    為抗辯內容，顯然該筆60萬元利息之給付乃係由於訴外人鄭
    思源於本金償還後，所另行委請他人（即訴外人葉明壽）向
    被告所要求者，與被告向訴外人鄭思源借款時之利息約定無
    關。否則，該筆利息之給付（99年12月10日）焉有遲於本金
    之償還（99年9 月1 日）達3 個月之久之理？抑且，更有甚
    者，如依原告所述，當初借款時確有利息每月3 分之約定，
    且原告已替被告償付96年10月10日起至98年10月10日止之利
    息無誤，則被告所尚積欠訴外人鄭思源之利息應僅餘自98年
    10月11日起至99年9 月1 日止之利息未為給付（此並為原告
    所自承在卷，見本院卷第4 頁），則其金額應至多不過為49
    5,000 元而已，被告又何需給付訴外人鄭思源達60萬元之多
    ，足見該筆利息之給付，應係被告與訴外人鄭思源於事後所
    另行協議而成者，與借款初始之有無利息約定無關。是原告
    雖以被告於還本金150 萬元後，尚匯款60萬元之利息予訴外
    人鄭思源為由，而主張可見確有利息月息3 分之約定云云，
    亦顯屬無據，委無可取。
  (三)綜上，原告既無法舉證證明當初借款時，被告有同意按每月
    3 分計付利息，且原告所提出之收據，又無法證明與被告有
    何干係，自難認原告主張已替被告償付自96年10月10日起至
    98年10月10日止，按月息3 分計算之利息，共計108 萬元云
    云屬實，則原告此部分主張，自亦要無可取。
六、關於「原告依據民法第749 條、第477 條規定，向被告請求
    給付，有無理由？」部分：
  ?按保證人向債權人為清償後，於其清償之限度內，承受債權
    人對於主債務人之債權。但不得有害於債權人之利益，民法
    第749 條固定有明文，惟該條所定之「保證人之代位權」，
    乃需保證人向債權人為清償或其他消滅債務之行為後，始當
    然取代債權人之地位，而得於其清償之限度內，行使原債權
    之權利。然本件承前所述，原告已不足認係被告向訴外人鄭
    思源借款之保證人，且原告所稱被告有同意按月給付3 分利
    ，以及原告業替被告償付自96年10月10日起至98年10月10日
    止之利息，共計108 萬元云云，亦不足取，則原告既非保證
    人，亦未向債權人即訴外人鄭思源為何清償或其他消滅債務
    之行為，自無上開法條規定之適用。是原告主張依據民法第
    749 條、第477 條規定，被告應給付原告108 萬元，為無理
    由，不應准許。
七、關於「原告主張被告自97年2 月4 日起，復陸續向渠借貸，
    金額共計580,590 元，依兩造間所成立之消費借貸關係，被
    告亦應負償還借款之義務，是否有據？」部分：
  (一)按稱消費借貸者，於當事人間必本於借貸之意思合致，而有
    移轉金錢或其他代替物之所有權於他方之行為，始得當之。
    是以消費借貸，因交付金錢之原因多端，除有金錢之交付外
    ，尚須本於借貸之意思而為交付，方克成立。倘當事人主張
    與他方有消費借貸關係存在者，自應就該借貸意思互相表示
    合致及借款業已交付之事實，均負舉證之責任，其僅證明有
    金錢之交付，未能證明借貸意思表示合致者，仍不能認為有
    該借貸關係存在。次按民事訴訟如係由原告主張權利者，應
    先由原告負舉證之責，若原告先不能舉證，以證實自己主張
    之事實為真實，則被告就其抗辯事實即令不能舉證，或其所
    舉證據尚有疵累，亦應駁回原告之請求（最高法院17年上字
    第917 號判例意旨參照）。又，原告於其所主張之起訴原因
    ，不能為相當之證明，而被告就其抗辯事實，已有相當之反
    證者，當然駁回原告之請求，亦有最高法院20年上字第2466
    號判例可供為憑。原告主張被告另自97年2 月4 日起，又陸
    續向原告借款，金額共計580,590 元之事實，固據提出匯款
    單據6 紙在卷為證，且被告亦不否認曾收受原告上開之匯款
    ，惟仍否認與原告間有另成立消費借貸法律關係，並辯稱該
    些匯款金額均係包括在向訴外人鄭思源借貸150 萬元之範圍
    內等語。是依上揭舉證責任分配原則，原告自應就前開款項
    之交付乃係基於另與被告間之借貸意思合致，本於該合致之
    意思而為交付此一有利於己之事實，負舉證責任。
  (二)原告雖以被告與訴外人鄭思源間之該筆150 萬元借款，於簽
    發如附表所示支票及辦理抵押權設定時，即曾經結算過，而
    本件此6 筆借款之時間，乃均係於97年2 月4 日以後始發生
    ，故可徵兩者間並無關係云云，並以此為據藉資證明兩造間
    之借貸關係存在。然姑不論原告就關於被告所為借貸關係之
    情形，其前後所述已矛盾不一，難以採信（詳參起訴狀及言
    詞辯論意旨狀），更何況依被告所提出土地登記謄本所載，
    被告設定抵押權與訴外人鄭思源之時間乃為96年7 月12日，
    與原告所稱簽發系爭支票之時間為96年9 月10日、96年9 月
    13日，已相距達2 個月之久，如何能於簽發及辦理設定時已
    『同時』業經結算過？又如何「才開150 萬元支票，然後設
    定150 萬元」呢？足見原告所稱有經結算過乙事云云，乃虛
    偽不實。此外，再參以被告復始終堅稱渠並不認識訴外人鄭
    思源，向其所借款項均係透過原告以匯款交付，向其所借款
    項尚不足150 萬元，以及該抵押權乃係設定最高限額150 萬
    元，存續期間自96年7 月10日至116 年7 月9 日，而該6 筆
    款項又確係發生於該抵押權所擔保之存續期間內，堪認被告
    辯稱原告所匯之該6 筆款項均係屬渠向訴外人鄭思源所借而
    由原告代為交付，應包括在該150 萬元借款之內等語，尚非
    子虛。依此，原告既無法提出確切證據以資證明與被告間另
    有成立借貸合意，而被告所辯該6 筆款項乃係包括在向訴外
    人鄭思源借款150 萬元之範圍內等語，又堪認應非子虛，則
    依上揭舉證責任分配原則，自仍不能認為原告與被告間有原
    告前揭所指稱之該借貸關係存在。是原告主張依兩造間所成
    立之消費借貸關係，被告應負償還借款580,590 元之義務云
    云，亦尚屬無由，難以准許。
八、從而，原告依據民法第749 條、第477 條規定及兩造間所成
    立之消費借貸關係，請求被告給付1,660,590 元，及自起訴
    狀繕本送達翌日即100 年3 月22日（見本院卷第24頁）起至
    清償日止，按年息百分之5 計算之利息，均洵屬於法無據，
    為無理由，應予駁回。
九、兩造其餘主張及所提證據與本院上開論斷無涉或無違，不予
    贅述。
十、原告之訴已經駁回，其假執行之聲請已失所附麗，應併予駁
    回。
十一、結論：本件原告之訴為無理由，依民事訴訟法第78條，判
      決如主文。
中    華    民    國   100    年    7     月    18    日
                  民事第一庭    法  官  黃若美
以上正本係照原本作成
如對本判決上訴，須於判決送達後20日內向本院提出上訴狀。如
委任律師提起上訴者，應一併繳納上訴審裁判費。
中    華    民    國   100    年    7     月    18    日
                                書記官  高偉庭
附表：
┌──┬─────┬────────┬───┬─────┐
│編號│支票號碼  │付款銀行        │發票日│票面金額  │
├──┼─────┼────────┼───┼─────┤
│ 一 │LQ0000000 │國泰世華商業銀行│960910│100萬元   │
│    │          │新莊分行        │      │          │
├──┼─────┼────────┼───┼─────┤
│ 二 │LQ0000000 │同上            │960913│50萬元    │
└──┴─────┴────────┴───┴─────┘?